【裁判字號】    98,交聲,4352
【裁判日期】    981126
【裁判案由】    聲明異議
【裁判全文】
臺灣臺中地方法院交通事件裁定        98年度交聲字第4352號
原處分機關  交通部公路總局臺中區監理所
異  議  人
即受處分人  甲○○
上列異議人即受處分人因違反道路交通管理處罰條例案件，對於
交通部公路總局臺中區監理所中華民國九十一年三月五日、九十
四年八月二十九日所為之處分（中監違字第駕裁六０－Ｈ000
00000、第裁六０－ＧＣ0000000號裁決書），聲明
異議，本院裁定如下：
    主    文
異議均駁回。
    理    由
一、異議人即受處分人甲○○（下稱受處分人）聲明異議意旨略
    以：受處分人未曾收到遭吊銷駕照之裁決書，受處分人乃遲
    至收到法務部行政執行處通知單，經查明方知駕照遭註銷；
    又九十二年間兩次違規係因無行照駕駛，非無駕駛執照；且
    受處分人原住臺中市○○路○段一二三號四樓，現住臺中市
    南屯區○○路七０七巷二號並非公寓，文件為何未直接投遞
    交予受處分人；另受處分人曾於九十七年四月二十四日、八
    月二十五日、十月二十日向監理所查詢已無罰款未繳，今日
    收到八十九年間事件，已過九年卻未經告知；且依逕行舉發
    通知單所載違規汽車顏色為銀色，然受處分人之車子並非銀
    色，以致九十二年違規事件成倍數罰款；受處分人係透過郵
    局匯款繳納罰緩，實不知遭吊銷駕照及倍數罰款之情事，為
    此聲明異議，請求將上開原處分撤銷等語。
二、原處分機關略以：本件違規事實為(1)受處分人駕駛車號Ｈ五
    －六九八八號之自用小客車，於民國八十九年二月二十四日
    下午一時五十二分許，在臺中縣大里市○○路與西湖路口處
    ，因「紅燈超越停止線臨停」之違規，經臺中縣警察局交通
    隊警員依違反道路交通管理處罰條例第六十條第二項第三款
    逕行舉發，並填製中縣警交相字第Ｈ00000000號舉
    發違反道路交通管理事件通知單，嗣因受處分人逾期未到案
    ，是由原處分機關依上開規定，以中監違字第駕裁六０－Ｈ
    00000000號裁決書逕行裁處受處分人「罰鍰新臺幣
    （下同）一千八百元，並記違規點數一點，罰緩限於九十一
    年四月四日前繳納，逾期未繳納，自九十一年四月五日起易
    處吊扣駕駛執照二個月，並限於九十一年四月十九日前繳送
    執行，逾期未繳送駕駛執照者，自九十一年四月二十日起易
    處吊銷，並逕行註銷駕駛執照，且自九十一年四月二十日起
    一年內不得重新考領駕駛執照」，本案已依上開主文執行逕
    行註銷駕駛執照。(2)受處分人駕駛車號ＥＺ－二四七九號自
    用小客車，於九十二年四月二十九日下午九時十分許，在臺
    中市○○路與建國南路處，因「持逾期駕照行駛於道路上」
    之違規，經臺中市警察局第三分局勤工派出所警員依違反道
    路交通管理處罰條例第二十二條第一項第六款舉發，並填製
    中市警交字第ＧＣ0000000號舉發違反道路交通管理
    事件通知單，經受處分人當場簽收，嗣因受處分人逾期未到
    案，由原處分機關改依道路交通管理處罰條例第二十一條第
    一項第一款「受處分人未領有駕駛執照駕車」，以中監違字
    第裁六０－ＧＣ0000000號裁決書逕行裁處受處分人
    「罰鍰新臺幣（下同）一萬二千元，罰緩限於九十四年九月
    二十八日前繳納，逾期未繳納，自九十四年九月二十九日起
    加倍罰緩為二萬四千元，並限於九十四年十月十三日前繳納
    ，逾期未繳納，依法移送強制執行，本案已依上開主文移送
    強制執行。上開中監違字第駕裁六０－Ｈ00000000
    號裁決書、中監違字第裁六０－ＧＣ0000000號裁決
    書，分別於九十一年三月七日、九十四年八月三十一日依行
    政程序法第七十二、七十三條之規定，合法送達於受處分人
    之戶籍地，並經簽收在案，受處分人於九十八年十月二十三
    日始聲明異議，已逾二十日之法定期限，原處分機關執行上
    開裁決書，與法尚無不合。（至受處分人原就中監違字第裁
    六０－ＧＣ0000000號裁決書所為聲明異議部分，因
    已逾行政執行法第七條規定之五年時效，原處分機關已依法
    撤銷，並於違規電腦註記免罰在案，是本院毋庸另為准駁）
三、按受處分人不服道路交通管理處罰條例第八條主管機關所為
    之處罰，得於接到裁決書之翌日起二十日內，向管轄地方法
    院聲明異議，道路交通管理處罰條例第八十七條第一項定有
    明文。又按道路交通案件處理辦法第四條第一項規定：聲明
    異議案件之處理，除準用刑事訴訟法有關規定外，依本辦法
    之規定處理之。同辦法十二條規定：依道路交通管理處罰條
    例第八十七條規定向管轄法院聲明異議之期間，自裁決送達
    之翌日起算，並得依法扣除在途期間及聲請回復原狀。再按
    處理違反道路交通管理事件，有關文書送達之程序，依行政
    程序法之規定，違反道路交通管理事件統一裁罰標準及處理
    細則第五條亦有明文。而行政程序法中對於文書送達，於應
    受送達人之住居所、事務所或營業所為之。但在行政機關辦
    公處所或他處會晤應受送達人時，得於會晤處所為之；於應
    送達處所不獲會晤應受送達人時，得將文書付與有辨別事理
    能力之同居人、受僱人或應送達處所之接收郵件人員；行政
    程序法第七十二條第一項、第七十三條第一項亦有明文規定
    。又受公寓大廈管理委員會僱用之管理員，其所服勞務包括
    為公寓大廈住戶接收文件者，性質上應屬全體住戶之受僱人
    ，…郵政機關之郵差送達文書於住居所、事務所或營業所，
    不獲會晤應受送達人，而將文書付與上開公寓大廈管理員者
    ，為合法送達，至該管理員何時將文書轉交應受送達人，對
    已生之合法送達效力不受影響（最高法院九十年度臺抗字第
    八十六號民事裁定意旨參照）。再按汽車所有人名稱、地址
    等如有變更，均應向公路監理機關辦理登記，如不依規定申
    報登記者，處汽車所有人九百元以上一千八百元以下罰鍰，
    亦為道路交通安全規則第二十三條第一項、道路交通管理處
    罰條例第十六條第一項第一款所明定，足見汽車所有人之地
    址如有變更，該所有人有向公路監理機關辦理登記之義務，
    如汽車所有人違反此項義務，不僅應裁處汽車所有人罰鍰，
    且原舉發機關及原處分機關若依照原登記住址為送達，仍應
    視為合法送達。另按「住居所」係民法上概念（民法第二十
    條至第二十四條參照），指當事人依一定事實，足認以久住
    之意思，住於一定之地域者，即為設定其住所於該地；所謂
    一定事實，包括戶籍登記、居住情形等，尤以戶籍登記資料
    為主要依據，但不以登記為要件。又戶籍法所為之戶籍住址
    之登記（戶籍法第一條參照），採形式主義，未登記不發生
    戶籍法上效力。戶籍登記之住址（即戶籍所地址），則為戶
    籍管轄區內之處所，主要發生選舉、兵役、教育等公法上效
    力，與住居所為民法上法律行為的準據，發生各種民事上的
    效力，二者規範意旨不同。實務上戶籍法上的住址與民法上
    的住居所，絕大多數情形雖為同一處所，但並非當然同一。
    然現行戶籍法第二十條課當事人遷出登記義務：遷出戶籍管
    轄區域三個月以上，應為遷出之登記。戶籍法所謂之遷出及
    遷入登記，並非僅指戶籍上之異動而已，實應包括居住處所
    遷移之事實行為在內（最高法院九十二年度台上字第一一三
    ０號判決意旨參照）。換言之，從上開戶籍法規範意旨觀之
    ，戶籍法上的住址與民法上的住居所同一乃屬法規範之期待
    ，是以不論法院或行政機關在調查「住所」時，除非利害關
    係人另有舉證，否則通常均以向戶政機關調查之戶籍登記之
    住址為認定標準。
四、經查：
（一）受處分人向戶政機關申設之戶籍地址，自八十九年七月二
      十四日起迄今，均為「臺中市○○區○○路七０七巷二號
      」，此有受處分人之聲明異議狀所載地址及個人基本資料
      查詢結果在卷足憑。至受處分人雖以前詞置辯；而查，本
      件原處分機關以中監違字第駕裁六０－Ｈ0000000
      0號裁決書、中監違字第裁六０－ＧＣ0000000號
      裁決書裁處後，均以郵務掛號方式送達至受處分人上開戶
      籍地址，因均未能獲會晤受處分人本人，而均由其有辨別
      事理能力之管理委員會管理員黃安全、林宗信代為收受等
      情，亦有中華民國郵政掛號郵件收件回執及送達證書在卷
      可稽，揆諸前開說明，上開違反道路交通管理事件裁決書
      乃分別於九十一年三月七日及九十四年八月三十一日業已
      合法送達予受處分人，核無違誤；至受處分人嗣於何時實
      際取得舉發通知單或裁決書等文件，甚或自始未曾收受，
      乃屬可歸責於受處分人之事由，自非所問；況受處分人倘
      未實際設址在上開車籍地址，本應依道路交通安全規則第
      二十三條第一項之規定，向公路監理機關辦理登記，受處
      分人既未辦理此項登記，核屬受處分人自己之過失，不可
      歸責於監理機關，基上，堪認上開裁決書均確已於上開時
      日合法送達予受處分人無疑，而受處分人所為上開異議之
      理由，尚無可採。而依法院訴訟當事人在途期間標準第二
      條、第三條規定，因受處分人之住所乃在本院轄區，上開
      裁決書係向受處分人住所送達，則受處分人聲明異議之法
      定期間，依上揭規定，自應扣除（實係加計）在途期間三
      日。而查，受處分人於上開裁決書合法送達後，均已逾二
      十日及在途期間，遲至九十八年十月二十三日方對上開裁
      決書所示裁決內容提出異議，亦有受處分人聲明異議狀及
      其上蓋用之交通部公路總局臺中區監理所收文章足資參佐
      ，依前開規定，本件異議顯已逾道路交通管理處罰條例第
      八十七條第一項所定之二十日不變期間，故而，受處分人
      對本件裁決書處分所為異議之聲明，已不合法律上之程式
      ，且無從補正，自應予以駁回。
（二）況查，受處分人駕駛車號ＥＺ－二四七九號自用小客車，
      於九十二年四月二十九日下午九時十分許，在臺中市東興
      與建國南路處，因「持逾期駕照行駛於道路上」之違規，
      經臺中市警察局第三分局勤工派出所警員依違反道路交通
      管理處罰條例第二十二條第一項第六款舉發，並填製中市
      警交字第ＧＣ0000000號舉發違反道路交通管理事
      件通知單，經受處分人當場簽收，嗣由原處分機關改依道
      路交通管理處罰條例第二十一條第一項第一款「受處分人
      未領有駕駛執照駕車」，以中監違字第裁六０－ＧＣ00
      00000號裁決書逕行裁處，並依戶籍地送達受處分人
      ；又受處分人於九十二年七月二十日駕駛上開自用小客車
      ，於臺中市○○路與大墩路口處，因「駕照註銷行駛公路
      、汽車駕駛人持手持電話通話」之違規事由，遭臺中市警
      察局交通隊第一分隊員警依違反道路交通管理處罰條例第
      二十一條第一項第六款、第三十一之一條舉發，並填製中
      市警交字第ＧＣ0000000號舉發違反道路交通管理
      事件通知單，亦經受處分人當場簽收，嗣由原處分機關以
      中監違字第裁六０－ＧＣ0000000號裁決書逕行裁
      處，並依戶籍地送達受處分人等情，有中市警交字第ＧＣ
      0000000號、中市警交字第ＧＣ0000000號
      舉發違反道路交通管理事件通知單、中華民國郵政掛號郵
      件收件回執及送達證書等在卷可稽，可見受處分人既曾因
      註銷駕駛執照駕駛汽車遭舉發，且係親自簽收違規通知單
      等情無訛，則受處分人辯稱伊未曾知悉汽車駕照遭註銷一
      節，亦屬無據。
（三）綜上，受處分人對本件裁決書處分所為異議之聲明，既均
      已逾法定期間，而不合法律上之程式，且無從補正，依首
      揭說明，自均應予以駁回。
據上論斷，應依道路交通管理處罰條例第八十七條第二項，道路
交通案件處理辦法第十八條前段，裁定如主文。
中    華    民    國    98    年    11    月    26    日
                      交通法庭  法  官  許惠瑜
上正本證明與原本無異。
如不服本裁定應於送達後五日內向本院提出抗告狀。
                                書記官  楊家印
中    華    民    國    98    年    11    月    26    日


司法院資訊處製作；財團法人民間司法改革基金會備份。
